臺灣高等法院高雄分院刑事判決　　　　96年度上訴字第1415號
上　訴　人　臺灣高雄地方法院檢察署檢察官
被　　　告　甲○○
　　　　　　　　　　現另案於臺灣高雄看守所羈押中
上列上訴人因被告違反毒品危害防制條例案件，不服臺灣高雄地
方法院96年度訴字第230號中華民國96年3月19日第一審判決（起
訴案號：臺灣高雄地方法院檢察署95年度毒偵字第8215號；併辦
案號：同署96年度毒偵字第471 號），提起上訴（併辦案號：臺
灣高雄地方法院檢察署96年度毒偵字第3531、4970、5501、5836
號），本院判決如下：
    主  文
原判決撤銷。
甲○○施用第一級毒品，處有期徒刑柒月，減為有期徒刑參月又
拾伍日，如易科罰金，以新台幣貳仟元折算壹日。扣案之第一級
毒品海洛因壹小包（含空包袋壹個，驗後淨重零點零肆參公克）
沒收銷燬之。
    事  實
一、甲○○曾因違反毒品危害防制條例案件，經原審法院以90年
    度毒聲字第1280號裁定強制戒治，嗣再經法院以90年度毒聲
    字第4469號裁定停止戒治程序，至民國91年2 月26日期滿止
    ，未經撤銷停止戒治，視為執行完畢。其仍不知悔改，於前
    開強制戒治執行完畢後5 年內，又基於施用第一級毒品海洛
    因之犯意，於95年10月10日15時30分許，在高雄縣橋頭鄉○
    ○街125號住處，施用第一級毒品海洛因，嗣因行跡可疑，
    為警於95年10月12日13時15分許，在高雄縣橋頭鄉鐵路東巷
    與明德南巷口加以盤查，並扣得第一級毒品海洛因1 包（驗
    後淨重0.043公克）。
二、案經高雄縣警察局岡山分局報請檢察官偵查起訴。
    理    由
一、上揭事實，業據被告甲○○於原審及本院審理中坦承不諱，
    且其為警查獲時採集之尿液，經送檢驗結果，呈第一級毒品
    海洛因代謝後嗎啡之陽性反應，此有尿液採證代碼對照表、
    台灣科技檢驗公司尿液檢驗報告各1 份在卷可憑（見警卷第
    33頁，95年度毒偵字第8215號卷第19頁）；而扣案之海洛因
    1 小包，經檢驗結果，確為第一級毒品海洛因之事實，亦有
    凱旋醫院之檢鑑書1 紙在卷可稽 (見95年度毒偵字8215號第
    28頁），核被告自白確與事實相符，其犯行事證明確，洵堪
    認定。
二、被告曾因違反毒品危害防制條例案件，經法院以90年度毒聲
    字第1280號裁定強制戒治，嗣又經法院以90年度毒聲字第44
    69號裁定停止戒治程序，至91年2 月26日期滿止，未經撤銷
    停止戒治，視為執行完畢等情，有臺灣高等法院被告前案紀
    錄表1份在卷可參（見本院卷第17-20頁），其於強制戒治執
    行完畢釋放後5年內，復犯本件施用第1級毒品之罪行，事證
    明確，核符毒品危害防制條例第23條第2 項規定，依法應予
    論科。
三、查海洛因，為毒品危害防制條例第2 條第2 項第1 款所稱之
    第一級毒品，核被告施用海洛因之行為，係犯該條例第10條
    第1 項之施用第一級毒品罪。其持有之低度行為，應為施用
    之高度行為所吸收，不另論罪。原審對被告予以論科，固非
    無見，惟其認原審附表編號1併辦部分（96年度毒偵字第471
    號）與本件起訴部分有集合犯之關係而併予審判，尚有未洽
    ；又中華民國96年罪犯減刑條例已於96年7 月16日施行，被
    告犯罪時間在96年4 月24日以前，符合該減刑條例第2 條第
    1 項第3 款減刑之要件，原審不及適用該條例第7 條之規定
    於裁判時減刑，亦有未合。檢察官上訴意旨另以下述附表編
    號2-5 併辦部分與本件起訴部分均為集合犯關係，據此指摘
    原判決未併予審判不當，雖無理由（理由均詳後述），然原
    判決既有上開違誤，自應由本院予以適撤銷改判。爰審酌被
    告前已因施用毒品案件經執行觀察勒戒、強制戒治，猶未完
    全戒除施用海洛因之惡習，足認其並無戒除毒害之決心，且
    施用毒品之行為危害非僅止於一身，對社會治安實有相當之
    潛在危害，惟念其犯後坦承犯行等一切情狀，量處有期徒刑
    7 月，減為有期徒刑3 月又拾伍日，並諭知如易科罰金之折
    算標準。又查獲之第一、二級毒品及專供製造或施用第一、
    二級毒品之器具，不問屬於犯人與否，均沒收銷燬之，毒品
    危害防制條例第18條第1 項前段定有明文。扣案之海洛因粉
    末1 小包（驗後淨重0.043 公克），係第一級毒品，爰依上
    開規定諭知沒收銷燬之；而盛裝上開海洛因之空包裝袋，雖
    經法務部調查局就之與其所盛裝之第一級毒品海洛因分別鑑
    析其重量，惟因法務部調查局一般係以傾倒之方式，將包裝
    袋內之第一級毒品海洛因倒出與包裝袋分離而稱重，必要時
    ，輔以刮杓刮取袋內粉末，然無論依何種方式分離，包裝袋
    內均有極微量之第一級毒品海洛因殘留，業經法務部調查局
    93年3 月19日調科壹字第09300113060 號函釋在案，足認前
    開空包裝袋1 只內含極微量第一級毒品海洛因殘留而無法析
    離，海洛因與包裝袋應整體視為毒品，依毒品危害防制條例
    第18條第1 項前段規定，併予沒收銷燬之，鑑驗耗損之毒品
    因已滅失，自無庸宣告沒收銷燬，併予敘明。
四、退併辦部分：
  (一)併案意旨（原審併案：95年度毒偵字第471 號；本院併案：
    96年度毒偵字第3531、4970、5501、5836號）另以：被告甲
    ○○於附表所列時間，施用第一級毒品海洛因數次，分別於
    附表所列時間為警查獲，此等犯行與起訴之犯罪事實有集合
    犯之包括一罪關係，為起訴效力所及，移請原審及本院併為
    審判云云。惟按本件被告被訴施用第一級毒品海洛因之行為
    ，施用時間為95年10月10日，而併案意旨所指如附表所示被
    告另施用海洛因之犯行，均在95年11月以後，最後一次甚且
    在96年5 月7 日，距公訴人第1 件併案之犯罪日期相距至少
    21 日 ，無論依社會通念或物理性質觀之，與被訴施用海洛
    因之犯行均非無法分割，仍係可分之數行為無疑。又施用毒
    品之行為，固常有因成癮及毒品依賴而反覆為之之情形，惟
    此類型之犯罪是否另以單獨一罪之方式規範之，乃應否另行
    立法之問題。申言之，犯罪行為是否為「集合犯」之一罪，
    係由法定犯罪構成要件內容觀察論斷，與該犯罪行為於生活
    經驗上是否通常具有反覆性、常習性或成癮性並不相涉。某
    犯罪在生活經驗上是否通常具有反覆性、常習性、職業性或
    成癮性而應獨立成為另一犯罪構成要件類型，以刑法為一次
    評價，論以一罪，乃立法評價的問題。法院於具體案件之審
    判，自不得脫離法定犯罪構成要件要素之規範，而逕將法院
    所認生活經驗上通常具有反覆性、常習性、職業性或成癮性
    之多次犯罪行為，一概論以集合犯之一罪。準此，現行毒品
    危害防制條例第10條第1 項規定，係以「施用」毒品為犯罪
    構成要件，而非以反覆施用毒品或成癮為構成要件，故無論
    是否反覆施用毒品成癮，均有該條項之適用，其罪數仍應以
    被告之施用行為數為判斷基準。非得因施用毒品者常有反覆
    施用或成癮之情形，即逕將此條項之犯罪構成要件解為係針
    對反覆施用毒品成癮者而為之規定，進而謂施用毒品成癮者
    反覆所為之數次施用毒品行為係常習犯之包括一罪。易言之
    ，現行毒品危害防制條例第10條第1 項並未將「反覆實施」
    或施用毒品「成癮」規定為犯罪構成要件要素之一，本院即
    無從將此等要件列為本條項之構成要件要素，而謂本條項係
    集合犯之規定，犯之者雖反覆多次為之，仍應一次評價而論
    以一罪。況海洛因毒品固有成癮性，然施用者並非必然已成
    癮，亦非必然反覆密集施用，若將毒品危害防制條例第10條
    第1項 解為係針對習慣犯或成癮犯所為之集合犯規定，則施
    用毒品頻率不高而未成癮者，即不該當此犯罪構成要件，而
    無適用此條項之餘地，此解釋之不當已甚顯然。再者，施用
    毒品成癮者與偶有施用行為者之可罰性顯不相同，若將偶然
    施用者與反覆施用毒品成癮者，一體解為毒品危害防制條例
    第10 條 第1 項規範之對象，而適用該條項同一法定刑度亦
    顯非妥適，況適用同一條項之情況下，未反覆施用毒品成癮
    者依數罪併罰之規定分論併罰，反覆施用毒品成癮者論以實
    質一罪，其矛盾猶為顯然。綜此，毒品危害防制條例10條第
    1 項既非集合犯之規定，自應以被告施用毒品之次數，定其
    犯罪行為數。原審認上開附表編號1 施用海洛因之犯行與起
    訴部分為集合犯關係而併予審理，尚非正確。上開併案意旨
    所指被告施用第一級毒品海洛因犯行，與起訴部分既無集合
    犯關係，本院自無從併為審理，均應退由檢察官另為適法之
    處理，併此敘明。
據上論斷，依刑事訴訟法第369條第1項前段、第364條、第299條
第1項前段，毒品危害防制條例第10條第1項，第18條第1 項前段
、刑法第11條，第41條第1 項前段，中華民國96年罪犯減刑條例
第2 條第1 項第3 款、第7 條、第9 條，判決如主文。
本案經檢察官郭振昌到庭執行職務。
中　　華　　民　　國　　96　　年　　7 　　月　　31　　日
                  刑事第八庭    審判長法  官   李炫德
                                      法  官   陳志銘
                                      法  官   蔡國卿
以上正本證明與原本無異。
如不服本判決應於收受本判決後10日內向本院提出上訴書狀，其
未敘述上訴理由者，並得於提起上訴後10日內向本院補提理由書
狀（均須按他造當事人之人數附繕本）「切勿逕送上級法院」。
中　　華　　民　　國　　96　　年　　7 　　月　　31　　日
　　　　　　　　　　　　　　　　　　　書記官   楊茱宜
附錄本案論罪科刑之法條：
毒品危害防制條例第10條施用第一級毒品者，處6 月以上5 年以
下有期徒刑。
附表：
┌──┬──────┬──────┬──────────┐
│編號│施用時間    │查獲時間    │併案案號            │
├──┼──────┼──────┼──────────┤
│1   │95年11月6日 │95年11月29日│96毒偵字第471號     │
├──┼──────┼──────┼──────────┤
│2   │96年1月11日 │96年1月11日 │96毒偵字第3531號    │
├──┼──────┼──────┼──────────┤
│3   │95年11月間至│96年2月14日 │96毒偵字第4970號    │
│    │96年2月10日 │            │                    │
│    │，平均每3-4 │            │                    │
│    │日施用1次   │            │                    │
├──┼──────┼──────┼──────────┤
│4   │96年5月7日  │96年5月7日  │96毒偵字第5501號    │
├──┼──────┼──────┼──────────┤
│5   │96年4月26日9│96年4月26日9│96毒偵字第5836號    │
│    │時30分許回溯│時30分許    │                    │
│    │24小時內某時│            │                    │
└──┴──────┴──────┴──────────┘
